ACORDAO-COMPLETO-2422285

ACÓRDÃO 8990/2020 ATA 29/2020 - SEGUNDA CÂMARA

VISTOS, relatados e discutidos estes autos de tomada de contas especial instaurada pelo Ministério do Turismo em desfavor de Marcos Antônio da Silva Toledo, como então prefeito de Natividade - RJ (gestão: 2009-2012 e 2013-2016) , diante da não comprovação da boa e regular aplicação dos recursos repassados por meio do Convênio n.º 1367/2008 destinado à realização do "Réveillon de Natividade" a partir do aporte de recursos federais sob o valor de R$ 150.000,00, além de R$ 7.500,00 em contrapartida municipal, tendo a vigência do ajuste sido estipulada para o período de 19/12/2008 a 31/3/2009;
ACORDAM os Ministros do Tribunal de Contas da União, reunidos em Sessão da 2ª Câmara, ante as razões expostas pelo Relator, em:
9.1. promover, por meio da competente unidade técnica, o imediato prosseguimento do presente feito e, entre outras medidas saneadoras porventura necessárias, efetuar a subsequente citação de Marcos Antônio da Silva Toledo (gestão: 2009-2012 e 2013-2016) e de Luiz Carlos Machado (gestão: 2005-2008) , além das empresas porventura contratadas, para, no prazo de 15 (quinze) dias, apresentarem as suas defesas diante da indevida ausência de efetiva demonstração sobre a boa e regular aplicação dos aludidos recursos federais em face, por exemplo, da suscitada reprovação da prestação de contas do aludido Convênio n.º 1367/2008, para além da indevida ausência de evidenciação do necessário nexo causal entre os recursos públicos captados e os supostos dispêndios incorridos no referido "Réveillon de Natividade", resultando nas eloquentes evidências sobre o correspondente dano causado ao erário federal, sem prejuízo de os aludidos responsáveis promoverem o recolhimento da dívida em favor do Tesouro Nacional, com a atualização monetária e os juros de mora calculados desde a data informada até o efetivo recolhimento, na forma da legislação em vigor, sob as seguintes condições:
	Valor Original (em R$) 
	Data da Ocorrência

	150.000,00
	5/2/2009

9.2. enviar a cópia do presente Acórdão, com o Relatório e a Proposta de Deliberação, ao Ministério do Turismo e ao Município de Natividade - RJ, para ciência e adoção das eventuais medidas cabíveis, além do envio aos responsáveis indicados no item 9.1 deste Acórdão, para facilitar a correspondente manifestação no presente processo.

Tomada de contas especial instaurada pelo Ministério do Turismo em desfavor de Marcos Antônio da Silva Toledo, como então prefeito do Município de Natividade  RJ (gestão: 2009-2012 e 2013-2016), diante da não comprovação da boa e regular aplicação dos recursos repassados por meio do Convênio n.º 1367/2008 destinado à realização do evento Réveillon de Natividade a partir do aporte de recursos federais sob o valor de R$ 150.000,00 e de R$ 7.500,00 em contrapartida, tendo a vigência do ajuste sido estipulada para o período de 19/12/2008 a 31/3/2009

Segunda Câmara

Município de Natividade - RJ.

3. Responsável: Marcos Antônio da Silva Toledo (CPF XXX.163.237-XX).

13.1. Ministros presentes: Ana Arraes (Presidente), Augusto Nardes e Raimundo Carreiro.
13.2. Ministros-Substitutos presentes: Marcos Bemquerer Costa e André Luís de Carvalho (Relator).

ACORDAO-COMPLETO-2530724

Acórdão 3054/2022 - Segunda Câmara

ACORDAO-COMPLETO-2460876

Acórdão de Relação 6267/2021 - Segunda Câmara

Acórdão de Relação

ANDRÉ DE CARVALHO

Trata-se de tomada de contas especial instaurada pelo Ministério do Turismo em desfavor de Marcos Antônio da Silva Toledo, como então prefeito de Natividade - RJ (gestão: 2009-2012 e 2013-2016) , diante da não comprovação da boa e regular aplicação dos recursos repassados por meio do Convênio n.º 1367/2008 destinado à realização do "Réveillon de Natividade" a partir do aporte de recursos federais sob o valor de R$ 150.000,00, além de R$ 7.500,00 em contrapartida municipal, tendo a vigência do ajuste sido estipulada para o período de 19/12/2008 a 31/3/2009.
2.	Após a análise do feito, o Auditor Federal Adriano de Sousa Maltarollo lançou o seu parecer à Peça 117, com a anuência dos dirigentes da Secex-TCE (Peças 118 e 119) , nos seguintes termos:
" (...) HISTÓRICO
2. Os recursos previstos para implementação do objeto do referido convênio foram orçados no valor total de R$ 157.500,00 (peça 3) , com a seguinte composição: R$ 7.500,00 de contrapartida do Convenente e R$ 150.000,00 à conta do concedente, recursos federais estes liberados conforme 2009OB800055, de 5/2/2009 (peça 5) , creditada na conta específica do convênio em 9/2/2009 (peça 7, p. 3) .
3. O Ministério do Turismo exarou os seguintes pareceres técnicos de análise da execução física e/ou financeira do convênio:
	Parecer
	Peça
	Data

	Parecer Técnico 94/2009 CGMC/SNPTUR/Mtur
	13
	8/10/2009

	Nota Técnica de Reanálise 1095/2010
	21
	22/10/2010

	Nota Técnica de Reanálise 116/2011
	23
	27/10/2011

	Nota Técnica Reanálise Financeira 376/2012
	25
	24/9/2012

	Nota Técnica de Reanálise 356/2014
	27
	20/3/2014

	Nota Técnica de Reanálise Financeira 22/2016
	29
	26/1/2016

4. De acordo com informações contidas nos autos (parecer jurídico, peça 2, p. 2; Ação judicial, peça 35, p. 6-7; e notas fiscais, peça 46, p. 1 e 5) , os itens de despesas, pagos conforme as notas fiscais detalhadas no quadro compilado a seguir, eram os seguintes:
	Quadro de despesas

	Item
	Discriminação
	Valor
 (em R$) 
	NF Nº
	Valor da NF
	Beneficiário
	CNPJ

	1
	Show Zé Paulo e Banda
	80.000,00
	000010
	95.000,00
	Ramiro Andrade Grossi e Cia Ltda. (nome de fantasia W. M. Produções
	08.724.369/0001-59

	2
	Show Banda P'nelmania
	15.000,00
				
	3
	Sonorização, iluminação Palco I
	25.000,00
	000011
	62.500,00
		
	4
	Sonorização, iluminação Palco II
	10.000,00
				
	5
	Palco I
	15.000,00
				
	6
	Palco II
	7.000,00
				
	7
	Divulgação em mídia
	5.500,00
				
	Total
	157.500,00
				
5. Merece destaque que as notas fiscais relacionadas no quadro retro não possuem número de convênio aposto nem ateste do responsável, e foram emitidas em 30/12/2008, antes, portanto, da realização do evento - o que, não havendo justificativas, é vedado pela legislação (Lei 4.320/1964, arts. 62 a 64) . Ademais, houve liberação tardia dos recursos para fazer face à execução das despesas do convênio, pois, embora o 'Réveillon de Natividade' tenha sido celebrado em 31/12/2008, a liberação dos recursos financeiros ocorreu em data posterior, em 5/2/2009.
6. Registre-se que não houve fiscalização in loco durante o evento (peça 13, p. 1) , conforme assente no Parecer Técnico 94/2009 CGMC/SNPTur/Mtur. O aludido parecer menciona que o convenente não havia apresentado a documentação que comprovasse a execução física das metas/ações previstas no plano de trabalho aprovado por esse Ministério, sendo sua execução insuficientemente evidenciada. Ressaltou que faltavam evidências e amostragens de diversos itens, entre eles:
a) fotos específicas dos itens do plano de trabalho, assim descritos: palcos, sistema de som, bandas; todas as fotos deveriam estar datadas com legendas especificando cada item;
b) fotos gerais do evento, evidenciado seu acontecimento;
c) spots com as divulgações em rádios;
d) exemplar de cartaz.
7. Após notificação, o responsável encaminhou documentação complementar sobre a realização do evento (peças 16-20) , incluindo cópia do processo nº 0000487-46.2009.8.19.0035 no TJRJ ('Medida Cautelar Inominada', peça 35) , e comprovante de depósito em juízo. 
8. Com base na documentação apresentada pelo Convenente foram emitidos os seguintes pareceres:
a) Nota Técnica de Reanálise 1095/2010 (peça 21, 22/10/2010) , da Coordenação Extraordinária de Análise de Prestação de Contas (CEAPC) , que concluiu pela reprovação da prestação de contas, conforme ressalvas listadas nas p. 3-5, em que, além das ressalvas financeiras, impugnou despesas no valor de R$ 72.100,00 diante da ausência de comprovantes que permitissem verificar a execução de diversos itens;
b) Nota Técnica de Reanálise 116/2011 (peça 23, de 27/10/2011) , da CGMC, que concluiu que a execução física deveria ser reprovada parcialmente, consoante Parecer 1095/2010, no qual constava informação de que encontrava-se ausente documentação comprobatória do show da Banda P'Nelmania, mídia em 2 rádios, sonorização 1 e palco 1, num total de R$ 72.100,00;
c) Nota Técnica de Reanálise Financeira 376/2012 (peça 25, de 24/9/2012) , da CAC - Coordenação Prestação de Contas, cuja conclusão foi no sentido de que a execução financeira deveria ser reprovada, conforme ressalvas listadas nas p. 3-4, uma vez que os elementos formais (relatórios de execução físico-financeiro, relação de pagamentos, extratos bancários, etc) não haviam sido encaminhados;
d) Nota Técnica de Reanálise n° 356/2014 (peça 27, de 20/3/2014) , da CGMC, concluindo que a execução física deveria ser reprovada, conforme as ressalvas listadas a seguir:
'- Encaminhadas cópias de fotografias, entretanto, não consta da referida banda. Não foi possível comprovar apresentação de nenhuma das bandas que constam no Plano de Trabalho no evento conveniado. Fotografias Insuficientes para a comprovação das apresentações artísticas, posto que não trazem elementos pelos quais seja possível identificar a realização específica do evento objeto do Convênio e, ainda, que este foi efetivamente executado no município proposto. Pelas imagens não foi possível observar nenhuma identificação ou mesmo características de cada banda ou localidade onde se possa vincular as bandas e o público na mesma imagem. Ausente filmagem ou material jornalístico pôs-evento informando referida apresentação.
- O convenente não encaminhou Fotografias ou filmagem diferenciada dos palcos, com indicação do palco 1 e palco 2.
- Ausente encaminhamento de Mapa de mídia, conforme item apontado nas ressalvas.'
e) Nota Técnica de Reanálise Financeira 22/2016 (peça 29, de 26/1/2016) , da CAPC Coordenação Análise de Prestação de Contas, enfatizando que a execução física deveria ser reprovada, nos termos da Nota Técnica de Reanálise 356/2014 (peça 27) e destacando que a execução financeira não fora analisada, ex vi do art. 72, § 2°, da Portaria MTur 182/2016: 
' (...) no caso de a área técnica concluir pela reprovação da prestação de contas, o processo deverá ser encaminhado à área financeira para cálculo do montante a ser restituído e notificação ao convenente.'
9. A responsabilidade pelo dano ao erário havia sido, inicialmente, imputada ao Sr. Luiz Carlos Machado (peça 95, p. 4, Relatório de TCE 64/2017) , signatário do termo de convênio em dezembro de 2008, que procedeu aos certames e aos contratos administrativos decorrentes para a execução da avença, mas deixou a gestão municipal no dia 31/12/2008, não efetuando despesas com os recursos, que somente foram repassados em fevereiro de 2009, já na gestão do seu sucessor, o Sr. Marco Antônio da Silva Toledo.
10. A CGU, no entanto, efetuou a devolução do processo ao órgão repassador para fins de notificação do Sr. Marco Antônio da Silva Toledo, uma vez que, segundo o entendimento firmado, ele foi de fato o gestor do convênio em tela, tendo em vista sua eleição para o período de 2009-2012 e data da ordem bancária (5/2/2009; v. peça 84, p. 2, Relatório de TCE Complementar 173/2018) .
11. Da análise dos autos, verifica-se que foi dada oportunidade de defesa ao agente responsabilizado, em obediência aos princípios constitucionais que asseguram o direito ao contraditório e à ampla defesa, tendo em vista as notificações acostadas aos documentos de peças 79 e 80. No entanto, o referido agente não apresentou justificativas nem recolheu a importância devida aos cofres da Fazenda Pública, subsistindo o motivo que legitimou a instauração da Tomada de Contas Especial.
12. Tanto o relatório do tomador de contas (peça 84) , quanto o relatório de auditoria da CGU, amparados pela Nota Técnica de Reanálise Financeira 376/2012 (peça 25) e pela Nota Técnica de Reanálise 356/2014 (peça 27) , do Ministério do Turismo, concluíram pela existência de dano ao Erário Federal da ordem de R$ 150.000,00 [em instruções anteriores, o valor aqui constou erroneamente como sendo R$ 100.000,00], correspondente ao valor federal integral repassado ao município de Natividade/RJ, em razão da impugnação total das despesas do convênio por conta de irregularidades técnicas e financeiras.
13. A inscrição em conta de responsabilidade, no Siafi, foi efetuada conforme a Nota de Sistema 2018NS000194, de 19/3/2018 (peças 82-83) .
14. A CGU seguiu o posicionamento do órgão concedente quanto às irregularidades identificadas, ao débito apurado e à responsabilidade, conforme se verifica no Relatório de Auditoria 366/2018 (peça 96) , no Certificado de Auditoria 366/2018 (peça 97) , bem como no Parecer do Dirigente do Órgão de Controle Interno 366/2018 (peça 98) . O Ministro de Estado do Turismo pronunciou-se pelo conhecimento das conclusões contidas nos pareceres da CGU, opinando pela irregularidade das contas do responsável indicado (peça 99) .
15. A motivação para a instauração da presente Tomada de Contas Especial foi materializada pela impugnação total de despesas, conforme consignado nas diversas notas técnicas emitidas pelo MTur. O responsável não logrou êxito em encaminhar elementos que pudessem comprovar a execução física e financeira do objeto avençado.
16. O Sr. Luiz Carlos Machado (CPF XXX.977.407-XX) firmou o convênio e autorizou/homologou todos os processos que conduziram à realização do evento em tela, dentre eles:
a) celebração do Convênio (peça 3, em 19/12/2008) ;
b) autorização/homologação (peças 10; 37, p. 3; 40, p. 1) dos processos de inexigibilidade 5/2008 (peça 37) e Convite 16/2008 (processo 30/2008, peça 8-9) ;
c) celebração dos contratos administrativos (peça 19) .
17. O evento realizou-se no último dia do mandato do Sr. Luiz Carlos Machado, que, no entanto, não pôde realizar os pagamentos com os recursos federais, que somente foram repassados em 5/2/2009 (peça 5) , na gestão do Sr. Marco Antônio da Silva Toledo (CPF XXX.163.237-XX) .
18. Em 26/3/2009, o município interpôs Medida Cautelar Inominada (processo 2009.035.000496-8, v. peça 35, p. 1) contra a empresa contratada, requerendo ao juízo o seguinte, in verbis (peça 35, p. 8-9) :
'a) a concessão de medida liminar inaudita altera pars, determinando a transferência da quantia relativa aos empenhos nº s 2183/2008 e 2184/2008, no valor total de R$ 157.500,00, acautelando-a â disposição desse augusto Juízo, até que se esclareça, através de ação declaratória, qual o valor a ser efetivamente pago ao Requerido;
b) sendo concedida a medida liminar que ora se pleiteia, seja notificada a Coordenadoria Geral de Convênios, situada na Explanada dos Ministérios, n° 201, sala 109, a fim de que a titular do referido órgão, Sra. Junia Cristina Franca Santos Egídio, se abstenha de incluir o nome do Município de Natividade (RJ) no SIAF, bem como proceda â adoção das medidas necessárias no sentido de comunicar a quem mais de direito em razão do Convênio em questão, registrado no SICONV sob o n° 701051/2008, até o deslinde da Presente controvérsia.
c) a intimação do ilustre Parquet ministerial para vir oficiar nos autos, requerendo o que entender de direito, no objetivo de apurar-se eventuais atos de improbidade;
d) a citação da Ré, no endereço constante do preâmbulo, para, querendo, vir responder aos termos da presente cautelar, se assim lhe aprouver, sob pena de revelia e confissão quanto à matéria de fato.
Esclarecendo que proporá, no prazo do art 806 do CPC, a competente ação declaratória de inexistência de relação jurídica, em razão da objurgada cobrança de valores superfaturados, ora sob discussão, protesta o Autor por todos os tipos de prova admissíveis em nosso ordenamento processual, inclusive depoimento pessoal do representante legal da Requerida, esperando-se seja julgado procedente o pedido constante da presente vestibular, com a condenação da Demandada em todos os consectários de direito, dando-se à causa o valor de R$ 157.500,00 (Cento e Cinquenta e Sete Reais e Cinquenta Centavos) .'
19. A liminar foi deferida pelo juízo, Comarca de Natividade/RJ, Vara Única, em 27/3/2009 (peça 47, p. 1-2; processo 2009.035.000496-8, v. peça 47, p. 9 e 15-19) , tendo sido providenciado o depósito judicial, conforme Guia de Depósito de peça 47, p. 7, de 30/3/2009, como já mencionado.
20. No Ofício GP 671/2010, de 1/12/2010 (peça 34) , o Sr. Marcos Antônio da Silva Toledo requereu a suspensão da prestação de contas do convênio em tela, para que fossem sanadas as inconsistências verificadas na realização do 'Réveillon de Natividade/RJ'. Como justificativa, apresentou o esclarecimento de que o plano de trabalho teve alguns itens que foram executados parcialmente, outros não executados, além de superfaturamento em elevados percentuais na contratação das atrações artísticas, e, em razão disso, a prefeitura interpôs ação judicial contra a empresa contratada faltosa. Encaminhou, anexa, a manifestação da Procuradoria Jurídica (peça 34) que detalha os fatos, tendo sido constatado superfaturamento e não realização dos serviços pactuados. O trecho seguinte ilustra as providências adotadas (peça 34, p. 9) :
'Desta forma realizar qualquer tipo de pagamento a empresa significaria fazer o inverso para o qual a Procuradoria Geral do Município foi criada, ou seja, significa dizer que esta procuradoria estaria coadunando com um dano ao erário na Ordem de R$ 139.985.00 (cento e trinta e nove mil, novecentos e oitenta e cinco reais) .
Por fim, DEVE SER DESTACADO QUE TODO O DINHEIRO REPASSADO PELA UNIÃO, BEM COMO, A CONTRAPARTIDA DO MUNICÍPIO ENCONTRA-SE ACAUTELADO EM PODER DO TRIBUNAL DE JUSTIÇA DO RIO DE JANEIRO, estando, portanto, a União garantida que apôs a apuração derradeira dos fatos será realizada a devida restituição do montante do convênio acrescido de juros e correção monetária.'
21. Verifica-se, portanto, que o Sr. Marco Antônio da Silva Toledo, ao se deparar com um feixe de irregularidades na execução do convênio, ao invés de promover o pagamento dos valores contratuais à empresa vencedora dos certames, recorreu à via judicial, efetuando o depósito judicial do valor do convênio. Assim, não houve dano ao erário, requisito essencial para a instauração e desenvolvimento regular das tomadas de contas especiais.
22. Diante do exposto, verifica-se que o sucessor do Sr. Marco Antônio da Silva Toledo atuou com zelo no resguardo do patrimônio público, tendo efetuado o depósito judicial dos recursos federais repassados. O juízo competente, ao final do processo, deveria prescrever o quantum representaria o justo pagamento a que eventualmente a empresa contratada, que alega ter prestado os serviços, mereceria receber. A questão passou da esfera administrativa para a esfera judicial. Na liminar deferida, foi determinada a comunicação ao MTur para impedir a inclusão do município no Siafi até final decisão (peça 47, p. 2) , in verbis:
'Expeça-se guia, e, uma vez comprovado o depósito, oficie-se à Coordenadoria Geral de convênios, situado no Explanada dos Ministérios, nº 201, sala 109, afim de dar ciência a autoridade competente, da presente decisão e do depósito judicial, para impedir a inclusão do nome do Município de Natividade no SIAF, e ainda para que adote as medidas necessárias no sentido de comunicar a quem mais de direito, em razão do convênio em questão, registrando no SICONV sob o nº 701051/2008, até final decisão.'
23. Depois da prolação da referida liminar (que foi julgada procedente - v. peça 52, em 27/6/2012) , não constava qualquer informação de pagamento realizado à empresa contratada. Assim, não constava no presente processo a evidência de qualquer dano ao erário.
24. A instrução anterior (peça 100) , diante do exposto, alvitrou a realização de diligência à Comarca de Natividade/RJ com o fito de requerer informações atualizadas relativas aos Processos 0000487-45.2009.8.19.0035 (2009.035.000496-8) (v. peça 52) . A proposta mereceu acolhimento da unidade técnica (peça 102) .
25. Desse modo, consoante delegação de competência do Exmo. Sr. Ministro Relator, foi diligenciado o Juízo da Comarca de Natividade-Varre-Sai/RJ por meio do Ofício 0177/2019-TCU/Secex-TCE, de 16/1/2019 (peça 105) , com AR de 24/1/2019 (peça 106) 
26. Em 27/2/2019, foi recebido o Ofício 210/2019 (peça 107) , no qual consta a informação de que a respectiva sentença se encontra disponível para consulta pública, na íntegra, no sítio eletrônico , opção , mas ressalvando que aquele Juízo não é parte interessada nos autos, a saber:
'Assim, em que pesem os dispositivos contidos nos artigos 11 da Lei Orgânica do Tribunal de Contas da União e 157 do Regimento Interno do TCU, nada há a prover quanto à solicitação contida no ofício 0177/2019-TCU/Secex-TCE, uma vez que este Juízo não é parte interessada no TC Processo 023.026/2018-9.'
27. Instrução anterior (peça 108) relata que consulta feita ao TJRJ trouxe a Decisão de 31/8/2015, na qual foi mantida a sentença proferida em primeira instância, submetida ao reexame necessário do Tribunal de Justiça (em que pese ter sido narrado que fora anexada a estes autos como peça 108 na instrução anterior, não o foi; contudo, a referida decisão consta, agora, anexada à peça 113, p. 19-22) .
28. Em síntese, o julgado determinou o pagamento ao contratado somente dos valores tidos efetivamente como serviços prestados (cujo montante não foi especificado) , uma vez que constatou graves irregularidades nas demais despesas realizadas no evento objeto da avença, a saber:
'DECISÃO
REEXAME NECESSÁRIO. DIREITO ADMINISTRATIVO. CONVÊNIO COM O MINISTÉRIO DO TURISMO PARA CELEBRAÇÃO DO RÉVEILLON DE NATIVIDADE NO ANO DE 2008. IRREGULARIDADES NO PROCEDIMENTO LICITATÓRIO. AÇÃO DECLARATÓRIA DE INEXISTÊNCIA DE RELAÇÃO JURÍDICA. ANULAÇÃO DE CONTRATO ADMINISTRATIVO. INDENIZAÇÃO A FAVOR DO PARTICULAR DOS SERVIÇOS EFETIVAMENTE PRESTADOS. MANUTENÇÃO DA SENTENÇA EM REEXAME NECESSÁRIO. Diante da comprovação das irregularidades apontadas, correta a declaração de nulidade das contratações realizada entre as partes, bem como a fixação de indenização a favor do réu apenas em relação aos serviços efetivamente prestados e eventuais prejuízos decorrentes do desfazimento da avença. Violação da regra do art. 25. Inciso III da Lei n. 8.666/93. Manutenção da sentença em reexame necessário.
O pedido foi julgado procedente, declarando-se nulas as contratações firmadas entre autor e réu no processo licitatório de inexigibilidade (nº 005/2008) e no processo licitatório na modalidade carta-convite (nº 16/2008) e determinado o pagamento de indenização a favor do contratado, nos termos do artigo 59, da Lei 8.666/93, pelos serviços efetivamente executados, bem como por outros prejuízos decorrentes da anulação contratual, a ser dimensionado em sede de liquidação de sentença (00344) .
Não houve interposição de recurso, tendo sido os autos remetidos ao Tribunal por remessa necessária.
O Procurador de Justiça opinou pela confirmação da sentença pelos fundamentos nela expostos e pelas razões deduzidas no parecer (00371) .
A sentença merece ser confirmada.
Não por outro motivo, o inciso III do art. 25 prevê a inexigibilidade de licitação apenas quanto ao profissional de qualquer setor artístico consagrado pela crítica especializada ou pela opinião pública.
Além disso, o show foi contratado pelo excessivo valor de R$ 95.000,00, superior àquele cobrado por artistas renomados, como Jorge Vercilo, Elba Ramalho, Alcione, conforme comprovam os documentos apresentados pelo autor.
O anúncio apresentado (199) comprova que o valor normalmente cobrado pelo cantor Zé Paulo era de R$ 15.000,00, podendo chegar a R$ 20.000,00 com o acréscimo de despesas com hospedagem, alimentação e transportes.
O dispositivo citado também foi violado em razão do artista não ter sido contratado diretamente ou através de empresário exclusivo.
Também restou demonstrada não terem sido totalmente executados os termos da contratação do Processo Licitatório n° 30/2008, modalidade Convite (convite n° 16/2008) , Empenho n°: 2184/08, no valor total de R$ 62.500,00, referente aos serviços de locação de Palco sonorização e divulgação na mídia.
Neste sentido, não foi comprovada a contratação de dois palcos, sendo que foi o Município de Varre-Sai-RJ que forneceu, por empréstimo, o palco, bem como ter havido divulgação em rádio e locação de equipamentos de som.
Diante da comprovação das irregularidades apontadas, correta a declaração de nulidade das contratações realizada entre as partes, bem como a fixação de indenização a favor do réu apenas em relação aos serviços efetivamente prestados e eventuais prejuízos decorrentes do desfazimento da avença.
Do exposto, em sede de reexame necessário, mantenho a sentença, por seus próprios fundamentos.'
29. Verifica-se, portanto, que a adoção das medidas adotadas pelo prefeito sucessor do convênio é a conduta que esperada para aquele gestor. A questão saiu da esfera administrativa e passou para a seara judicial. O quantum devido ao prestador de serviços não foi informado, nem há notícia de que eventual indenização ou saldo resisual do convênio a ser ressarcido aos cofres públicos.
30. Desse modo, a mencionada instrução anterior (peça 108) , que contou com a anuência superior (peças 109 e 110) , diligenciou o Município de Natividade/RJ para que, por meio de seu representante, informasse (Ofício 3530/2019-TCU/Secex-TCE, de 10/6/2019, peça 111, AR de 26/6/2019, peça 112) :
'a) a quantia efetivamente paga ao contratado, Ramiro Andrade Grossi e Cia Ltda., em razão dos serviços efetivamente prestados na execução da despesa do Convênio 1367/2008 (objeto: apoio à realização do evento intitulado 'Réveillon de Natividade') , encaminhando a devida documentação comprobatória; 
b) a existência de ressarcimento do valor residual do Convênio 1367/2008, com a remessa de comprovante da GRU - Guia de Recolhimento da União.'
31. Em 22/7/2019, deu entrada, como resposta daquele Município, o Ofício GP 256/2019 e anexos (peças 113 a 115) , consoante Despacho de Conclusão das Comunicações Procesuais (peça 116) .
EXAME TÉCNICO
32. Em exame, peças da resposta do município de Natividade/RJ (peças 113 a 115) da diligência alvitrada na última instrução técnica nos autos (peça 108) .
33. Em que pese os documentos anexados como resposta, que, em sua maioria, trazem elementos do processo judicial, a resposta obtida basicamente esclarece, sem negar resposta à diligência, da inviabilidade de fornecer a informação requerida porque, ao que consta naquele processo judical no TJRJ (0001294-65.2009.8.19.0035 - número antigo 2009.035.001323-4) , não há registro de ter havido efetivo pagamento/indenização com eventual utilização dos recursos depositados em juízo, bem como não há, por óbvio que seria de se esperar, restituição do saldo remanescente daquele depósito.
34. A despeito de o último andamento processual anexado na resposta datar de 7/6/2019 (peça 115, p. 36) , e por não estar a consulta acessível ao público em geral, foi consultado o site do TJRJ por meio da OAB do AUFC que instrui os presentes autos, e mesmo a sequência documental que lá consta dá conta de que não houve avanços nessas questões ora tratadas (indenização da contratada/restituição ao erário) , inclusive verificando-se os documentos/decisões/andamentos inseridos já em 2020. 
35. No site, foi possível se verificar que ainda está se discutindo, na fase judicial de liquidação da sentença, questões atinentes a quais valores seriam devidos à contratada a título de indenização, tendo, inclusive, o MPRJ se posicionado sem interesse de agir na causa, ante a questão meramente patrimonial envolvida.
36. Há que se relembrar, neste ponto, da existência comprovada da 'Guia de Depósito à Ordem da Justiça do Estado do Rio de Janeiro' - Guia Nº 5367002 -constante destes autos (peça 47, p. 7) , com autenticação eletrônica aposta pelo Banco do Brasil S. A. e datada de 30/3/2009, no valor de R$ 157.500,00, feita pelo autor da ação, o próprio município de Natividade/RJ.
37. Tal comprovante bancário foi devidamente encaminhado pelo Procurador-Geral da Procuradoria Jurídica daquele Município nos autos judiciais, o Sr. Elson Fabri Júnior (peça 47, p. 6) , e o respectivo depósito judicial teve seu recebimento confirmado pela autoridade judiciária (Juíza de Direito, a Magistrada Sra. Simone de Freitas Marreiros, peça 47, p. 8) .
38. Ressalve-se que todos os dados constantes nestes documentos vinham sendo vinculados à Medida Cautelar Inominada (Processo 000487-15.2009.8.19.0035 - número antigo 2009.035.000496-8) , na mesma Comarca de Natividade/RJ/TJRJ/Poder Judiciário, mas se referem ao mesmo processo.
39. Reexaminando a situação da presente TCE, é forçoso reconhecer que, a partir do momento em que os recursos federais foram depositados integralmente em juízo (ou seja, a partir de 30/3/2009) e não havendo provas de qualquer pagamento feito à empresa contratada, um dos pressupostos de desenvolvimento válido e regular desta TCE - a existência de débito - restou inexistente.
40. Isso porque logo após se ajuizar a ação cautelar inominada, extinta em virtude da resolução de mérito, ocorrida com o acolhimento, in totum, do pedido do autor (vide Decisão à peça 52, p. 5, adotada com fulcro no CPC, art. 269, inciso I) , os recursos federais repassados em sua totalidade remanesceram custodiados perante o Poder Judiciário.
41. Como o processo cautelar foi anexado à competente ação principal ('Ação Declaratória de Inexistência de Relação Jurídica c/c Pedido de Anulação de Contrato Administrativo) ', os recursos permaneceram custodiados na Justiça e vinculados ao deslide envolvendo o convênio em comento.
42. Esse entendimento chegou a ser esposado, inclusive, na instrução técnica anterior, na seguinte passagem (peça 108, p. 5) :
' (...) 25. Depois da prolação da referida liminar (que foi julgada procedente - v. peça 52, em 27/6/2012) , não constava qualquer informação de pagamento realizado à empresa contratada. Assim, não constava no presente processo a evidência de qualquer dano ao erário.'
43. Desse modo, seria excesso de cautela imaginar que o Judiciário, que detém atualmente a guarda dos recursos, pudesse, de algum modo, provocar um dano ao erário ou desvio de recursos, dando destinação indevida ao que lhe é oficialmente confiado e custodiado. 
44. Assim, entende-se que as razões por que se instaurou a presente TCE não mais subsistem, sendo desnecessário que os presentes autos permaneçam abertos para que se monitore o término daquela ação judicial. Aliás, no citado processo judicial ainda se discute o valor da indenização que deverá ser pago à empresa contratada, que já teve o contrato declarado nulo, aguardando-se o dimensionamento do valor devido em sede de liquidação de sentença.
45. Segundo o CNJ, depósito judicial é aquele feito 'com o objetivo de garantir à parte vencedora o pagamento devido e a efetividade da decisão judicial', determinado pelo juiz (peça 47, p. 1-2) 'antes mesmo da decisão final da ação'. Portanto, trata-se de uma garantia de que a sentença final será executada. 
46. Há que se relembrar que os recursos do convênio sequer foram utilizados pelo então prefeito (vide extrato bancário, peça 7, p. 4) , tendo sido compensado o cheque 850021 em 30/3/2009 no valor de R$ 157.500,00, remanescendo saldo R$ 0,00 na conta específica do convênio - BB, Ag. 0769-2, c/c 11.896-6 (após o depósito judicial ocorrido na mesma data) . 
47. A conduta adotada pelo gestor municipal ora tido como responsável nestes autos - que, frise-se, nem foi o signatário do convênio, nem o signatário do contrato - era exatamente o que se tinha de esperar por quem administra recursos públicos federais; além de não efetuar pagamentos que seriam certamente indevidos à empresa contratada, conforme ampla análise já empreendia pelos documentos técnicos do MTur, o gestor municipal ajuizou as devidas ações, inclusive em sede de cautelar, e, mais, depositou os recursos em juízo. 
48. Sobre o gestor anterior, signatário do convênio e do contrato, sua responsabilidade já havia sido afastada por não ter nem recebido nem gerido os recursos, ainda que seja forçoso, também, reconhecer que as falhas apontadas relativamente à execução física merecessem a devida reprimenda, pois o evento ocorreu em sua gestão; contudo, não havendo débito, a TCE não se constitui no instrumento processual adequado para tais averiguações. E considerando o fato de que eventuais condutas reprováveis daquele gestor poderiam ser questionadas com o fito dele ser ouvido em audiência em um possível processo de representação, tem-se um decurso de prazo superior a dez anos que tornaria comprometido tanto o exercício de ampla defesa e contraditório - no que tange ao caráter punitivo da atuação desta Corte-, como também a razão principal de uma empreitada destas, que seria o seu caráter corretivo.
49. Assim, ainda que se invoque a independência das instâncias - administrativa e judiciária, fato é que não há um valor de débito constituído para que os presentes autos permaneçam em aberto, sendo, também, descabida proposta de sobrestamento para aguardar a liquidação da sentença. Uma vez judicializada a questão e equacionada a indenização - o que já se encontra em vias de ocorrer, conforme andamentos judiciais recentes observados naquele processo -, a única atuação que importará é a de os recursos federais remanescentes serem devolvidos ao Erário. 
50. De fato, uma vez fixado judicialmente o valor da indenização à empresa contratada, não seria competência do TCU se imiscuir na esfera judicial para questionar eventuais valores arbitrados, ainda mais por meio de uma TCE, porque não haverá responsáveis a serem identificados e nem valor de débito a ser restituído, porque a natureza jurídica de uma decisão judicial independe da esfera administrativa, não tendo, pois, o condão de fazer surgir um dano administrativo ao erário. Sem falar que há certamente outras questões envolvidas, como o decurso de prazo superior a dez anos e, talvez, até mesmo valor inferior a R$ 100.000,00 para justificar a constituição de uma tomada de contas especial, no que tange ao quantum indenizado, se este fosse tomado como dano ao erário (consoante IN-TCU 71/2012, art. 6º, incisos I e II) .
51. Entretanto, não é necessário que tal acompanhamento se dê a partir de uma TCE, como também não deve ser objeto de determinação porque não há motivos nem razões para se duvidar que o Poder Judiciário vá cumprir o seu papel e obedecer à legislação aplicável, sendo suficiente apenas, a título de controle colaborativo, a seguinte proposta de encaminhamento, com envio da decisão às partes envolvidas e demais interessados: arquivamento dos autos, sem julgamento de mérito, nos termos do art. 212 do RI/TCU, considerando a ausência dos pressupostos de desenvolvimento válido e regular do presente processo;
CONCLUSÃO
52. O exame das ocorrências descritas na seção 'Exame Técnico' permitiu verificar o deslinde da questão judicial interposta pelo município de Natividade/RJ, representado pelo responsável nestes autos, apesar de não ter ocorrido, até o momento, i) nem a liquidação da sentença em razão de ainda estar sendo discutido o quantum a ser considerado a título de indenização da contratada pelos serviços efetivamente prestados, a título de indenização (já que o contrato foi judicialmente declarado nulo) , ii) nem, consequentemente, a comprovação de recolhimento do saldo residual remanescente do Convênio - em que pese os recursos já estarem assegurados por meio de depósito judicial.
53. Tendo em vista que o exame das ocorrências que ensejaram a instauração da presente tomada de contas especial evidenciou a ausência de pressupostos de constituição e de desenvolvimento válido e regular do processo, cabe propor, desde logo, o arquivamento dos autos, sem julgamento de mérito, nos termos do art. 212 do RI/TCU, comunicando a decisão às partes envolvidas e demais interessados.
PROPOSTA DE ENCAMINHAMENTO
54. Ante o exposto, submetemos os autos à consideração superior com proposta de:
a) arquivar a presente tomada de contas especial, ante a ausência de pressupostos de constituição e de desenvolvimento válido e regular do processo com fundamento no art. 1º, inciso I, da Lei 8.443/1992 c/c os arts. 169, inciso VI, e 212 do Regimento Interno do TCU;		
b) dar ciência da deliberação que vier a ser proferida ao Ministério do Turismo (MTur) e ao responsável, Sr. Marco Antônio da Silva Toledo (CPF XXX.163.237-XX) , ex-Prefeito (Gestão 2009-2012 e 2013-2016) ;
c) dar ciência da deliberação que vier a ser proferida ao Sr. Luiz Carlos Machado (CPF XXX.977.407-XX) , ex-Prefeito (Gestão 2005-2008) , considerando que a execução física ocorreu em sua gestão;
d) dar ciência ao Juízo da Comarca de Natividade-Varre-Sai, Poder Judiciário do Estado do Rio de Janeiro, que a tomada de contas especial instaurada pelo MTur e enviada ao TCU (processo TC Processo 023.026/2018-9) para apurar irregularidades concernentes à não execução físico-financeira do Convênio 1367/2008 (Siconv 701051) , celebrado com o município de Natividade/RJ e que teve por objeto o apoio à realização do evento intitulado 'Réveillon de Natividade' (2008-2009) , foi arquivada, ante a ausência de pressupostos de constituição e de desenvolvimento válido e regular do processo, com fundamento no art. 1º, inciso I, da Lei 8.443/1992 c/c os arts. 169, inciso VI, e 212 do Regimento Interno do TCU;"
3.	Enfim, por intermédio do Exmo. Sr. Procurador Júlio Marcelo de Oliveira, o MPTCU anuiu, em cota singela (Peça 120) , à aludida proposta da unidade técnica.
É o Relatório.

não há.

Procurador Júlio Marcelo de Oliveira.

TOMADA DE CONTAS ESPECIAL. MINISTÉRIO DO TURISMO. CONVÊNIO. NÃO COMPROVAÇÃO DA BOA E REGULAR APLICAÇÃO DOS RECURSOS FEDERAIS. SUBSISTÊNCIA DAS EVIDÊNCIAS DE DANO AO ERÁRIO ANTE A AUSÊNCIA DO DEVIDO NEXO CAUSAL. NECESSIDADE DE PROSSEGUIMENTO DO FEITO PARA O SANEAMENTO DO PROCESSO. CITAÇÕES.

TOMADA DE CONTAS ESPECIAL (TCE)

Secretaria de Controle Externo de Tomada de Contas Especial (Secex-TCE).

Trata-se de tomada de contas especial instaurada pelo Ministério do Turismo em desfavor de Marcos Antônio da Silva Toledo, como então prefeito de Natividade - RJ (gestão: 2009-2012 e 2013-2016) , diante da não comprovação da boa e regular aplicação dos recursos repassados por meio do Convênio n.º 1367/2008 destinado à realização do "Réveillon de Natividade" a partir do aporte de recursos federais sob o valor de R$ 150.000,00, além de R$ 7.500,00 em contrapartida municipal, tendo a vigência do ajuste sido estipulada para o período de 19/12/2008 a 31/3/2009.
2.	A partir do Relatório n.º 64/2017 (Peça 95) , o tomador de contas teria assinalado a inicial responsabilidade em desfavor de Luiz Carlos Machado, como então prefeito do referido município (gestão: 2005-2008) , pelo dano ao erário sob o valor original de R$ 150.000,00 em face da inexecução do aludido evento de réveillon no último dia do seu mandato.
3.	Contudo, no âmbito do TCU, a Secex-TCE promoveu a diligência junto ao Poder Judiciário do Estado do Rio de Janeiro com vistas à obtenção de informações sobre o andamento do Processo n.º 0000487-45.2009.8.19.0035 (2009.035.000496-8) em face da medida cautelar proposta pelo aludido município, durante a gestão do então prefeito (Marcos Antônio da Silva Toledo) , em desfavor da Wanderson Oliveira Teixeira e Cia Ltda. ante o eventual superfaturamento na contratação de artistas para o referido evento durante a gestão do correspondente prefeito (Luiz Carlos Machado) .
4.	De todo modo, após a análise do feito, diante da mera verificação do comprovante de depósito judicial sob o valor de R$ 157.500,00, a Secex-TCE sugeriu o arquivamento da presente tomada de contas especial ante a suposta ausência dos pressupostos de constituição e desenvolvimento válido e regular do processo, tendo o MPTCU anuído à essa proposta.
5.	O TCU deve deixar, todavia, de acompanhar o suscitado parecer da unidade técnica no presente momento e, assim, passar a promover a correspondente citação dos então gestores-responsáveis, nos termos do art. 12, II, da Lei n.º 8.443, de 1992, e do art. 202, II, do RITCU.
6.	Ocorre que, ao avaliar os elementos de convicção no presente processo, não subsistiria a suposta situação tendente a resultar no cogitado afastamento do anunciado dano ao erário, até porque a referida decisão judicial sequer teria transitado em julgado, tendo ela sido proferida, ainda, pela Justiça Estadual do Rio de Janeiro, ao passo que a eventual reparação do aludido dano ao erário estaria possivelmente sob a competência da Justiça Federal e a concomitante condução do presente processo de tomada de contas especial pelo TCU estaria plenamente assegurada pelo princípio da independência das instâncias.
7.	Não fosse o bastante, o mero depósito judicial autorizado em caráter liminar pelo juízo estadual da comarca de Natividade não teria força suficiente para evidenciar a boa e regular aplicação dos recursos federais, nem para resultar no imediato e completo afastamento do subjacente dano causado ao erário federal, não tendo o condão, pois, de interferir sobre o necessário prosseguimento da presente tomada de contas especial.
8.	Eis, por exemplo, que subsistiria o subsequente saldo remanescente como recurso federal aportado ao aludido convênio, após o eventual pagamento do valor a ser fixado pelo Judiciário estadual para os itens de serviço porventura realizados pela empresa-contratada, e, assim, também restaria adicionalmente evidenciada a concomitante competência do TCU sobre o presente feito.
9.	Sobressairia, então, a falta de razoabilidade e adequação na aludida proposta para o pronto arquivamento da presente tomada de contas especial e, por isso, o TCU deve pugnar pelo imediato prosseguimento do presente processo, com a citação de todos os responsáveis, diante da indevida ausência de efetiva demonstração sobre a boa e regular aplicação dos aludidos recursos federais em face, por exemplo, da suscitada reprovação da prestação de contas do aludido Convênio n.º 1367/2008, para além da indevida ausência de evidenciação do necessário nexo causal entre os recursos públicos captados e os supostos dispêndios incorridos no referido "Réveillon de Natividade", resultando nas eloquentes evidências sobre o correspondente dano causado ao erário federal.
10.	O TCU deve determinar, portanto, que a unidade técnica promova o imediato prosseguimento do presente feito e a subsequente citação de todos os responsáveis, entre outras medidas saneadoras porventura necessárias, para o superveniente julgamento deste processo.
Ante o exposto, pugno pela prolação do Acórdão ora submetido a este Colegiado.
TCU, Sala das Sessões, em 25 de agosto de 2020.
Ministro-Substituto ANDRÉ LUÍS DE CARVALHO 
Relator